【裁判字號】    89,上易,111
【裁判日期】    900227
【裁判案由】    拆屋還地
【裁判全文】
臺灣高等法院臺南分院民事判決  八十九年度上易字第一一一號  ｊ
      上  訴  人  乙  ○  ○
      訴訟代理人  黃  溫  信  律師
                  黃  紹  文  律師
                  徐  美  玉  律師
      被  上訴人  甲  ○  ○  .
右當事人間請求拆屋還地事件，上訴人對於臺灣臺南地方法院中華民國八十九年四月
十日八十九年訴字第二四三號第一審判決提起上訴，本院判決如左：
      主      文
原判決廢棄。
被上訴人在第一審之訴及假執行之聲請駁回。
第一、二審訴訟費用由被上訴人負擔。
      事      實
甲、上訴人方面：
一、聲明：求為判決：（一）原判決廢棄。（二）駁回被上訴人在第一審之訴，及假
    執行之聲請。
二、陳述：除與原判決記載者相同，予以引用外，補稱：
  (一)台南縣麻豆鎮○○○段三四之一號土地（下稱系爭土地）為被上訴人甲○○，與
    訴外人王仁德、王仁義、王仁和、王月英、王孫旬共有；甲○○應有部分則於民
    國（下同）五十三年六月二十二日繼承自王火金，有土地登記簿可稽。被上訴人
    甲○○所請求拆除之地上物即龍鳳閣，源於三十七年間上訴人父親陳才教，與訴
    外人蔡慶、李候、吳壽山等人所籌建，興建之初只以草茅供奉。至四十五年間經
    當地福鸞顯化，配合翻覆龍喉，由陳才教結合麻豆當地鎮民資力，擬於本件所爭
    土地上興建該地上物；當時，被上訴人父親王火金（與甲○○）及系爭土地其他
    共有人等，均喜悅提供土地建造龍鳳閣。又因當時系爭土地出租於第三人陳仁平
    ，雙方訂有三七五租約，土地使用歸伊，如欲在該地上建廟則需陳平仁同意。王
    火金乃協同陳才教共同出面，請陳平仁就建廟部分土地放棄耕作，王火金則就該
    部分不再向其請求給付租金。陳平仁當時居住在台南縣學甲鄉，將系爭土地委由
    其姊夫王平和代耕；故此放棄耕作事宜均由王平和處理。王平和當時亦樂見廟宇
    興建，同意休耕以配合土地提供，此有證人王平和及李文德可證。故本件被上訴
    人之應有部分既本於繼承關係承受王火金而來，依民法第一千一百四十八條前段
    規定，應概括承受王火金與陳才教間「土地使用同意關係」，被上訴人主張請求
    返回，為無理由。
  (二)對被上訴人答辯：
    (1)上訴人有三兄弟、二妹，並母親已過世；七十年時曾透過同事找過被上訴人，
      其謂一個人拜一邊，互相共存、互不干涉（指與張秀鳳）。但被上訴人庭稱，
      當時上訴人與張秀鳳鬧，才請同事一同找伊，當時是說一個人拜一邊，如果有
      需要，要給另一方面講。
    (2)本件所爭地上物（即寺廟）並沒有寺廟登記，也沒有設委員會，該廟亦無香火
      可以收；是以前老一輩人所蓋，原由上訴人負責看顧。系爭寺廟並非上訴人
      父親繼承給予，上訴人負責管理廟；每個廟的傳承不同，被上訴人所說每年選
      老板、爐主、立碑，我們這廟並沒有。又，對被上訴人庭呈麻豆歷史簡述剪報
      、麻豆鄉土誌，欲證明至六十六年時地方歷史皆未有提及龍喉一事。上訴人主
      張此等資料與本件所爭地上物無關，且將提出航測圖為憑。
    (3)蓋廟確實有經過被上訴人父親之同意，系爭土地是三七五租約適用之土地，租
      金也一直由被上訴人收取後轉給其伯母，可見系爭爭土地一直由被上訴人處理
      中。
    (4)否認有繼承之事，縱使有繼承情形，本件訴訟程序上亦有問題，且都屬必要共
      同訴訟；上訴人父親只有將祖先留下之房地傳給上訴人三兄弟，姊妹均已拋棄
      繼承。
三、證據：除援用第一審所提證據外，補提戶籍謄本二件為證，現場照片四張、並聲
    請訊問証人王平和、李文德。
乙、被上訴人方面：
一、聲明：求為判決駁回上訴。
二、陳述：除與原判決記載相同者，予以引用外，補稱：
  (一)五王廟原廟在曾文農工附近，系爭土地在龍喉旁邊，五王廟借龍喉發起捐錢建廟
    ，因為神明沒有地方可以擺，上訴人父親向我父親借系爭土地蓋草寮安置神明，
    四十五年五王廟蓋好就要放回去；草寮這的地方土地應該還我，但是上訴人繼續
    擴建，改建鐵皮屋而成現今的龍鳳閣。另，上訴人與我伯母住同村，以為上訴人
    有找過伊同意過，所以沒有去追究。且如果有經過我父親同意，時間也已經超過
    ，現在土地為我所有，上訴人整建一直沒有告訴我。
  (二)廟是上訴人父親蓋的，他父親再分給上訴人，在麻豆這廟也沒有歷史，是私人自
    己蓋的。上訴人父親把系爭地土地上之廟分給上訴人，上訴人哥哥也繼承管理另
    一間廟。
  (三)集資建廟依傳統習俗，應由信徒捐款，並且組織委員會主持其事。廟宇興建完畢
    之後，應將建廟沿革、籌建委員、信徒捐款等事記述立碑，以昭公信；請上訴人
    提供此等建廟過程。又集資興建之廟宇都視為信眾所有，而由信眾組成管理委員
    會，且定期改選爐主，亦請上訴人提出此等改選事證。次者，上訴人父親口述集
    資興建廟宇，為何將其設在麻豆鎮磚井里自家神堂交給其兄管理，又在他人土地
    上集資興建後私自傳給上訴人管理。後者，系爭土地為農地，依法不能蓋廟，上
    訴人未經被上訴人之同意就蓋廟，我們請求拆屋還地，便於能將系爭土地登記給
    訴外人張秀鳳。
三、證據：除引用原審所陳證據外，補提麻豆歷史簡述、麻豆鄉土誌刊物影本兩份為
          證。
      理      由
一、本件被上訴人起訴主張，坐落台南縣麻豆鎮○○○段三四之一地號、地目田、面
    積０．一九七六公頃土地（以下稱系爭土地）係被上訴人及訴外人王仁德、王仁
    義、王仁和、王月英、王孫旬等人所共有，上訴人並無任何正當權源，擅自於系
    爭土地上興建面積如原判決附圖所示Ａ部分０．０四二三公頃之地上建物（鐵皮
    屋頂配置鐵骨架、磚墻混合造建物）及放置金爐，作為「龍鳳閣」使用，雖經被
    上訴人催促上訴人將地上建物拆除，交還土地均遭拒，爰依民法第八百二十一條
    規定，請求上訴人將地上物拆除，將土地返還被上訴人及其他共有人全體等語；
    上訴人則以系爭龍鳳閣（白虎殿），係四十五年間經土地共有人甲○○等六名先
    人同意提供土地建廟，並非無權占有，占用土地不及一半，未超過被上訴人應有
    部分二分之一，且系爭建物係村民多人集資興建，伊之被繼承人係興建人之一，
    縱認係伊之被繼承人個人所建，因繼承人非上訴人一人，本件當事人適格亦有欠
    缺等語抗辯。
二、被上訴人主張系爭土地係被上訴人及訴外人王仁德、王仁義、王仁和、王月英、
    王孫旬等六人所共有，伊之應有部分被上訴人為十分之五，訴外人王仁德、王仁
    義、王仁和、王月英、王孫旬均各為十分之一，於系爭土地上有如原判決書附圖
    所示Ａ部分面積０．０四二三公頃之地上建物（鐵皮屋頂配置鐵骨架、磚墻混合
    造建物），及如附圖所示金爐，作為「龍鳳閣」廟宇使用之事實，業經被上訴人
    提出土地登記簿謄本、地籍圖謄本為証，並經原審勘驗現場查明，並囑託台南縣
    麻豆地政事務所派員測量，製有勘驗筆錄、繪有複丈成果圖在卷可稽，且為上訴
    人所不爭執，自堪信為真實。
三、茲兩造所爭者，乃系爭建物否屬有權使用系爭土地，若無，則上訴人是否有拆除
    權能？
  (一)查：系爭建物依上訴人自陳：係三十七年間，伊之父親陳才教，與訴外人蔡慶、
    李候、吳壽山等人所籌建，興建之初以草茅供奉，四十五年間經當地福鸞顯化，
    配合翻覆龍喉，由陳才教結合麻豆當地鎮民資力興建該地上物，此雖為被上訴所
    否認，主張系爭建物係上訴人父親陳才教個人興建。不論上訴人主張該建物係其
    父親陳才教與他人共同興建抑或係陳才教個人興建，因陳才教於民國七十三年九
    月二十六日死亡時，其繼承人至少有陳丁玉、乙○○、陳瑞忠、陳阿合，此有上
    訴人所提出之戶籍謄本可稽。而依本院依職權向原審函查結果，並無上訴人及其
    他兄弟向法院拋棄繼承之資料，被上訴人亦未能証明其餘繼承人有向上訴人表示
    拋棄繼承之意思（本件繼承係發生於繼承法七十四年六月四日修正前，依舊法規
    定，拋棄繼承得以向其他繼承人或親屬會議方式為之，不以向法院拋棄為要件）
    ，故系爭所謂龍鳳閣，若係陳才教個人所興建，則依民法第一千一百五十一條規
    定，乃其繼承人全體公同共有，應堪認定。
  (二)按共有物之處分，應得全體之同意（民法第八百十九條第二項、第八百二十八條
    ），本件被上訴人係請求上訴人拆除地上物，乃事實上處分行為，自應以全體繼
    承人為被告，當事人始為適格（八十三年台上字第六三九號、八十六年台上字第
    六０八號判決，發回更審選輯第七、八輯），而當事人適格，又係法院應依職權
    調查事項，本院調查後，行使闡行權，曉諭被上訴人是否應為適當處理，乃當事
    人未為訴之追加。僅以繼承人之一之上訴人為被告，當事人適格顯有欠缺，事甚
    明確。
四、從而，被上訴人本於民法第八百二十一條、第七百六十七條之規定，請求上訴人
    拆除地上建物，交還土地與被上訴人及其他共有人，其訴為無理由，應予駁回。
    原審未予詳查，遽准其請求，並依聲請為假執行宣告，於法尚有未合，上訴意旨
    指摘原判決不當，求予廢棄改判，為有理由，應由本予以廢棄改判如主文第二項
    所示。本件事証已臻明確，兩造其餘攻擊防禦方法及証据資料，核與本件判決結
    果不生影響，不予一一論述，併予敘明。
六、據上論結，本件上訴為有理由，依民事訴訟法第四百五十條、第七十八條，判決
    如主文。
中      華      民      國    九  十    年      二      月    二十七    日
                                    臺灣高等法院臺南分院民事第四庭
~B1審判長法官  王    惠    一
~B2      法官  張    世    展
~B3      法官  吳    上    康
右為正本係照原本作成。
不得上訴。
中      華      民      國    九  十    年      三      月      五      日
~B法院書記官  洪    雅    美


司法院資訊處製作；財團法人民間司法改革基金會備份。
